臺灣臺南地方法院民事判決　　　　　　　93年度訴字第1263號
原　　　告　辛○○
　　　　　　壬○○
　　　　　　庚○○
共　　　同
訴訟代理人　侯勝昌律師
　　　　　　林慶雲律師
被　　　告　聖天宮管理者林國寶
訴訟代理人　癸○○
被　　　告　己○○
　　　　　　丙○○
　　　　　　乙○○
　　　　　　甲○○
　　　　　　戊○○
　　　　　　丁○○
上列當事人間請求分割共有物等事件，經本院於民國94年7月
12日言詞辯論終結，判決如下：
    主  文
被告己○○、戊○○、丙○○、乙○○、丁○○、甲○○應就被
繼承人王吳謝榴所遺如附表一所示土地之公同共有權利辦理繼承
登記。
原告與被告己○○、戊○○、丙○○、乙○○、丁○○、甲○○
公同共有如附表一所示之土地，應辦理遺產分割為分別共有，其
應有部分分別如附表一分割方法所示。
兩造共有坐落台南縣北門鄉○○段325地號、地目旱、面積3,408
.86 平方公尺土地，應分割如附圖二所示即：Ａ部分面積426.1
平方公尺分歸被告己○○、戊○○、丙○○、乙○○、丁○○、
甲○○共同取得並保持公同共有；Ｂ部分面積426.11平方公尺分
歸原告庚○○取得；Ｃ部分面積426.11平方公尺分歸原告壬○○
取得；Ｄ部分面積426.11平方公尺分歸原告辛○○取得；Ｅ部分
面積1,704.43平方公尺分歸被告聖天宮取得。
訴訟費用由兩造依如附表二所示訴訟費用分擔比例負擔。
    事實及理由
甲、程序方面：
（一）按訴訟送達後，原告不得將原訴變更或追加他訴，但有下
      列各款情形之一者，不在此限：(2)請求之基礎事實同一者
      ；(3)擴張或減縮應受判決事項之聲明者；(5)該訴訟標的對
      於數人必須合一確定時，追加其原非當事人之人為當事人
      者；(7)不甚礙被告之防禦及訴訟終結者，民事訴訟法第
      255條第1項第2款、第3款、第5款及第7款定有明文。查原
      告起訴時原列訴外人林新江為當事人，嗣查悉林新江就系
      爭土地之權利已移轉於被告聖天宮，故追加聖天宮為被告
      ，另原告起訴時原僅聲明被告應將如附表編號一、二之土
      地辦理繼承登記，及分割附表編號一、二之土地，嗣追加
      請求應就同為吳哮先遺產之編號三土地應辦理繼承登記，
      並依分割遺產之法律關係追加請求被告己○○、戊○○、
      丙○○、乙○○、丁○○、甲○○應就附表之土地辦理分
      別共有登記，另撤回附表編號二土地分割之請求，此核屬
      擴張或減縮應受判決事項之聲明，且請求基礎事實同一，
      亦不甚礙被告之防禦及訴訟終結，依前揭規定，尚無不合
      ，應予准許。
（二）又本件被告己○○、戊○○、丙○○、乙○○、丁○○、
      甲○○未於言詞辯論期日到場，核無民事訴訟法第386條
      各款所列情形，爰依原告聲請，由其一造辯論而為判決。
乙、實體方面：
一、原告起訴主張：
（一）原告之被繼承人吳哮先遺有如附表一所示之土地，由原告
      與訴外人王吳謝榴四人繼承，應繼分各四分之一，已由原
      告聲請辦理公同共有繼承登記，王吳謝榴於民國85年4月
      29 日去世，由其子女即被告己○○、戊○○、丙○○、
      乙○○、丁○○、甲○○（下簡稱被告己○○等六人）繼
      承，惟尚未辦理繼承登記，再原告與被告己○○等人之被
      繼承人王吳謝榴並無不得分割遺產之約定，爰請求被告己○○等六人辦理繼承登記後將附表一所示土地分割遺產為
      分別共有，原告及被告己○○等六人應有部分各如附表一
      所示。
（二）附表一編號一土地為原告與被告聖天宮及被告己○○等六
      人之被繼承人王吳謝榴所共有，被告聖天宮應有部分二分
      之一，原告與被告己○○等六人之應有部分二分之一，原
      告與被告己○○等六人分割上開應有部二分之一之遺產後
      ，應有部分應為原告各八分之一，被告己○○等六人公同
      共有應有部分八分之一，因各共有人就附表一編號一土地
      並無不分割之約定，而共有人隨時得請求分割共有物，爰
      依民法第823條第1項規定請求分割共有物，分割方法如主
      文第三項所示。
（三）聲明：(1)被告己○○等六人應就被繼承人王吳謝榴所遺如
      附表一所示之土地辦理繼承登記。(2)原告與被告己○○等
      六人公同共有如附表一所示被繼承人吳哮先之遺產，准依
      如附表分割方法所示分割為分別共有。(3)原告與被告聖天
      宮、被告己○○等六人所共有如附表一編號一土地請求准
      予分割如主文第三項所示。
二、被告方面，除被告聖天宮於本院審理時陳述：對原告請求分
    割附表一編號一土地無意見，同意原告所主張之分割方法，
    但被告不同意分擔訴訟費用等語外。其餘被告並未提出任何
    聲明或陳述。
三、查原告主張附表一所示土地為原告之被繼承人吳哮先所留之
    遺產，由原告與訴外人王吳謝榴四人繼承，應繼分各四分之
    一，王吳謝榴於85年4月29日死亡，被告己○○等六人為王
    吳謝榴之繼承人，迄未就被繼承人王吳謝榴就附表一所示之
    土地權利辦理繼承登記等語，業據提出土地登記謄本三份、
    王吳謝榴除戶戶籍謄本、繼承系統表、戶口名簿及戶籍謄本
    六份為證，被告己○○等六人經通知既未到場爭執，已視同
    原告主張之上開事實，自堪信為真實。
四、按「依民法第一千一百五十一條規定，繼承人有數人時，在
    分割遺產前，各繼承人對於遺產全部為公同共有；因繼承於
    登記前已取得不動產物權者，非經登記不得處分其物權。」
    最高法院六十九年度台上字第一一六六號判例要旨參照。又
    「不動產之共有人中一人死亡，他共有人請求分割共有物時
    ，為求訴訟之經濟起見，可許原告就請求繼承登記及分割共
    有之訴合併提起，即以一訴請求該死亡之共有人之繼承人辦
    理繼承登記，並請求該繼承人於辦理繼承登記後，與原告及
    其餘共有人分割共有之不動產。」最高法院七十年度第二次
    民事庭會議之決議亦足參酌。查如附表一所示之土地為原告
    與王吳謝榴之被繼承人吳哮先所有，應有部分如附表一所示
    ，吳哮先死亡後由原告與被告己○○等六人之被繼承人王吳
    謝榴所繼承，其應有部分在遺產分割前由原告與被告己○○
    等六人之被繼承人王吳謝榴公同共有，王吳謝榴已於85年4
    月29日死亡，則王吳謝榴就系爭土地之公同共有權利，由其
    繼承人即被告己○○等六人繼承取得，被告己○○等六人迄
    未就王吳謝榴就附表一所示土地公同共有部分之遺產辦理繼
    承登記，揆諸前揭說明，原告於提起本件分割共有物訴訟時
    ，合併請求被告應就王吳謝榴公同共有附表一編號一所示土
    地應有部分二分之一、編號二所示土地全部、編號三土地應
    有部分四分之一之遺產辦理繼承登記，為有理由，應予准許
    。
五、次按繼承人得隨時請求分割遺產，民法第1164條前段定有明
    文。又遺產之分割，乃消滅遺產公同共有關係為目的，故除
    被繼承人以遺囑禁止繼承人分割遺產，及共同繼承人以契約
    約定禁止分割遺產外，應以全部遺產整體為分割，不能以遺
    產中之個個財產為分割對象。再者，繼承人將遺產之公同共
    有關係終止改為分別共有關係，性質上屬分割遺產方法之一
    （最高法院八十五年台上字第八七二號民事判決意旨參照）
    。本件原告主張原告與王吳謝榴為被繼承人吳哮先之繼承人
    ，王吳謝榴已死亡，其繼承人為被告己○○等六人，吳哮先
    死亡後遺有如附表一所示之遺產，已經辦妥公同共有之繼承
    登記，原告與王吳謝榴之應繼分各為四分之一，業據原告提
    出土地登記謄本及戶籍謄本等資料為證，被告己○○等六人
    亦未到場或提出書狀作爭執，自堪信為真實，已如前述，揆
    諸參揭法條與說明，原告訴請分割前揭遺產，自無不合，又
    原告請求將被繼承人吳哮先之遺產依原告與王吳謝榴應繼分
    各四分之一比例分割為分別共有，該分割方式對原告與被告
    己○○等六人堪認合理公平，而王吳謝榴所分得之部分，為
    王吳謝榴之遺產，在被告己○○等六人為遺產分割前，自應
    由被告己○○等六人公同共有，從而，原告請求將原告與被
    告己○○等六人公同共有如附表一所示之遺產，分割為如附
    表一分割方法所示，於法有據且為適當，應予准許，爰判決
    如主文第二項所示。
六、再按各共有人，得隨時請求分割共有物。但因物之使用目的
    不能分割或契約定有不分割之期限者，不在此限。共有物之
    分割，依共有人協議之方法行之；分割之方法，不能協議決
    定者，法院得因任何共有人之聲請，命以裁判分割，民法第
    823條第1項、第824條第1、2 項分別定有明文。查原告主張
    附表編號一為兩造所共有，原告與被告己○○等六人公同共
    有應有部分二分之一，被告聖天宮應有部分二分之一，兩造
    就系爭土地並無因物之使用目的不能分割或契約定有不分割
    之期限致不能分割之情形，惟迄今無法達成協議分割之事實
    ，已如前述，而原告亦已訴請被告己○○等六人辦理繼承登
    記，並就所公同共有之應有部分，分割為分別共有已如前述
    ，則原告依前揭規定，訴請分割附表編號一土地，自無不合
    。
七、又按分割共有物，以消滅共有關係為目的，法院裁判分割共
    有土地時，除因該土地內部分土地之使用目的不能分割（如
    為道路）或部分共有人仍願維持其共有關係，應就該部分土
    地不予分割或准許該部分共有人成立新共有關係外，應將土
    地分配於各共有人單獨所有（最高法院六十九年台上字第一
    八三一號判例意旨參照）。查本件被告己○○等六人尚未就
    王吳謝榴之遺產辦理繼承登記，而王吳謝榴之遺產亦尚未經
    被告己○○等人辦理分割遺產，已如前述，是被告就繼承自
    王吳謝榴所分得之附表編號一土地之應有部分八分之一，仍
    屬公同共有狀態（參照民法第一千一百五十一條規定），故
    原告主張被告應就分割後取得之土地部分繼續保持公同共有
    一節，應予准許。
八、末按分割共有物以原物分配於各共有人為原則，法院就共有
    物為裁判分割時，應依民法第824條之規定為適當之分割，
    即考慮各共有人之意願、共有物之性質、使用現狀、經濟效
    用及全體共有人之利益等因素公平決定之。茲查：
（一）附表編號一土地土地略呈長方形，坐落方向呈東北、西南
      向，土地西南側鄰同段348地號土地，348地號土地部分為
      柏油道路，經該柏油道路可對外通行，其餘東南、東北及
      西北側均鄰他人土地，無道路可對外通行，土地東南方如
      附圖一編號Ｃ、Ｄ、Ｅ所示位置各有墳墓一座，其餘部分
      土地均雜草叢生，無人耕作使用，此經本院勘驗屬實，製
      有勘驗筆錄一份，且有台南縣佳里地政事務所93年12月22
      日佳地測法字第87500號複丈成果圖可參。
（二）本件被告聖天宮主張以前係使用土地北邊，為原告所不爭
      ，依原告所提之分割方案，即將附圖二編號Ｅ所示之土地
　　　，分歸被告聖天宮取得，編號Ａ所示之土地，分歸被告己○○等六人保持公同共有，編號Ｂ、Ｃ、Ｄ分別分歸原告
      庚○○、壬○○、辛○○取得，則兩造將來所分得之土地
      形狀尚稱完整，無礙於分割後土地之利用，且與兩造長久
      占有使用系爭土地之狀態大致相符，且此一分割方案，亦
      經到場被告聖天宮所同意，而被告己○○、丙○○、乙○○、甲○○收受本院所檢送之上開分割圖，亦未到場爭執
      ，可見原告所主張之分割方案，亦符合大多數共有人之意
      願。是本院審酌兩造共有前揭土地之使用現狀、兩造應有
      部分比例及對分割方案之意願，並考量分得土地之完整性
      、經濟效用之發揮及土地之利用，認原告主張之分割方案
      應屬公平合理，爰將兩造共有之附表一編號一土地，判決
      分割如主文第三項所示。
九、本件原告雖勝訴，惟本件係因分割共有物涉訟，由敗訴之被
    告負擔訴訟費顯失公平，本院爰審酌各共有人之應有部分比
    例，依民事訴訟法第81條之1規定，命勝訴之原告亦負擔一
    部分之訴訟費用，併予敘明。
十、結論：本件原告之訴為有理由，依民事訴訟法第385條第1項
    前段、第78條、第80條之1、第85條第2項，判決如主文。
中　　華　　民　　國　　94　　年　　7 　　月　　22　　日
                  民事第四庭    法　官　童來好
以上正本係照原本作成
如對本判決上訴，須於判決送達後20日內向本院提出上訴狀
中　　華　　民　　國　　94　　年　　7 　　月　　22　　日
                                書記官　卓春成
  附表一：
┌──┬─────────┬─────┬────────┬────────┬──────────────────┐
│編號│  土  地  座  落  │  地  號  │面積（平方公尺）│遺產權利範圍    │  分割方法                          │
├──┼─────────┼─────┼────────┼────────┼──────────────────┤
│ 一 │台南縣北門鄉○○段│    325   │  3,408.86      │應有部分2分之1  │  由原告辛○○、壬○○、庚○○分別共│
│    │                  │          │                │（由原告與王吳謝│  有各8分之1，被告己○○、戊○○、王│
│    │                  │          │                │榴繼承後公同共有│  淑媛、乙○○、丁○○、甲○○公同共│
│    │                  │          │                │）              │  有8分之1                          │
├──┼─────────┼─────┼────────┼────────┼──────────────────┤
│ 二 │台南縣北門鄉○○段│    348   │    714.02      │全    部        │  由原告辛○○、壬○○、庚○○分別共│
│    │                  │          │                │                │  有各4分之1，被告己○○、戊○○、王│
│    │                  │          │                │（同上）        │  淑媛、乙○○、丁○○、甲○○公同共│
│    │                  │          │                │                │  有4分之1                          │
├──┼─────────┼─────┼────────┼────────┼──────────────────┤
│ 三 │台南縣北門鄉○○段│    561   │    939.95      │應有部分4分之1  │  由原告辛○○、壬○○、庚○○分別共│
│    │                  │          │                │                │  有各16分之1，被告己○○、戊○○、 │
│    │                  │          │                │（同上）        │  丙○○、乙○○、丁○○、甲○○公同│
│    │                  │          │                │                │  共有16分之1                       │
└──┴─────────┴─────┴────────┴────────┴──────────────────┘
附表二：
    ┌───────┬─────────────┬─────────┐
    │    共有人    │應有部分及訴訟費用分擔比例│  備　　　　　註  │
    ├───────┼─────────────┼─────────┤
    │原告庚○○    │  　 ８分之１             │                  │
    ├───────┼─────────────┼─────────┤
    │原告壬○○　  │   　８分之１　　　　　   │　　　　　　　　　│
    ├───────┼─────────────┼─────────┤
    │原告辛○○    │   　８分之１　           │                  │
    ├───────┼─────────────┼─────────┤
    │被告聖天宮    │   　２分之１　　　　     │　　　　　　　　　│
    ├───────┼─────────────┼─────────┤
    │被告己○○等  │   　８分之１　　　　　   │被告己○○等六人連│
    │六人          │                          │帶負擔            │
    └───────┴─────────────┴─────────┘
